【裁判字號】    92,訴,251
【裁判日期】    950814
【裁判案由】    返還租賃物
【裁判全文】
台灣台中地方法院民事判決             92年度訴字第251號
    原      告  行政院農業委員會林務局東勢林區管理處
    法定代理人  丙○○
    訴訟代理人  黃呈利律師
    複  代理人  甲○○
    被      告  子○○
                己○○○即被.
                辛○○即被告.
                癸○○即被告.
                壬○○即被告.
                丁○○即被告.
                戊○○
    共      同
    訴訟代理人  許博堯律師
    複  代理人  陳宏盈律師
    被      告  乙○○
右當事人間返還租賃物事件，本院於民國95年7月31日言詞辯論
終結，判決如下：
      主        文
被告子○○應將坐落台中縣和平鄉大甲溪事業區第44林班地，如
附圖所示編號35號面積零點貳陸柒捌公頃林地上之地上物（鐵皮
工寮貳棟、水塔壹座、如附圖所示單軌車道約貳佰公尺）拆除，
並將該林地返還原告。
被告子○○應自民國92年1月23日起至交還前項所示林地時止，
按年給付原告新臺幣貳仟玖佰玖拾玖元。
被告己○○○、癸○○、壬○○、丁○○、辛○○應將坐落台中
縣和平鄉大甲溪事業區第44林班地，如附圖所示編號47號，面積
零點貳柒陸貳公頃林地上之地上物（如附圖所示約參佰公尺之單
軌車道）拆除，並將該林地返還原告。
被告己○○○、癸○○、壬○○、丁○○、辛○○應自民國92年
1月25日起至交還前項所示林地時止，按年連帶給付原告新臺幣
參仟零玖拾參元。
被告戊○○應將坐落台中縣和平鄉大甲溪事業區第44林班地，如
附圖所示編號31號面積零點肆玖玖零公頃及編號32號面積零點陸
零玖捌公頃林地上之地上物（鐵皮工寮壹棟、如附圖所示單軌車
道約參佰公尺）拆除，將上開林地返還原告。
被告戊○○應自民國92年1月24日起至交還前項所示林地時止，
按年給付原告新臺幣壹萬貳仟肆佰壹拾元。
被告乙○○應將坐落台中縣和平鄉大甲溪事業區第44林班地，如
附圖所示編號40號面積零點陸陸肆陸公頃林地上之地上物（如附
圖Ａ所示面積零點零零伍玖之鐵皮工寮壹棟、水塔壹座）拆除，
將上開林地返還原告。
被告乙○○應自民國92年1月23日起至交還前項所示林地時止，
按年給付原告新臺幣陸拾陸元。
原告其餘之訴駁回。
訴訟費用由被告子○○負擔百分之十一，被告己○○○、癸○○
、壬○○、丁○○、辛○○連帶負擔百分之十一，被告戊○○負
擔百分之四十六，被告乙○○負擔百分之二十八，餘由原告負擔
。
本判決第一、二項及其訴訟費用得假執行；但被告子○○如以新
臺幣壹拾肆萬元，為原告預供擔保後，得免為假執行。
本判決第三、四項及其訴訟費用得假執行；但被告己○○○、癸○○、壬○○、丁○○、辛○○如以新臺幣壹拾肆萬元，為原告
預供擔保後，得免為假執行。
本判決第五、六項於原告以新台幣壹拾玖萬元為被告戊○○供擔
保後，得假執行；但被告戊○○以新台幣伍拾陸萬元為被告供擔
保後，得免為假執行。
本判決第七、八項及其訴訟費用得假執行；但被告乙○○如以新
臺幣參拾肆萬元，為原告預供擔保後，得免為假執行。
原告其餘假執行之聲請駁回。
       事實及理由
壹、程序方面：
一、被告庚○○於原告提起本訴後，於民國94年7月18日死亡，
    被告己○○○、癸○○、壬○○、丁○○、辛○○為其繼承
    人，有庚○○除戶戶籍謄本、上開被告之戶籍謄本、繼承系
    統表等在卷可稽，渠等具狀聲明承受訴訟，核無不合，應予
    准許。
二、原告於起訴後，主張被告亦有兩造所簽契約第6條第10款之
    情形而得終止租約，此乃為補充法律上之陳述，依民事訴訟
    法第256條之規定，非為訴之追加。
貳、實體方面：
一、原告起訴主張：被告等人承租原告所管理坐落台中縣和平鄉
    大甲溪事業區第44林班之國有林地，其中被告子○○承租編
    號35號之土地，租期自77年10月1日起至84年6月30日止；被
    告己○○○、癸○○、壬○○、丁○○、辛○○之被繼承人
    庚○○承租編號假47號之土地，租期自77年10月1日起至84
    年6月30日止，被告戊○○承租編號假31、32號之土地，租
    期自79年1月1日至84年6月30日止，被告乙○○承租編號假
    40號之土地，租期自77年10月1日起至84年6月30日止，並均
    訂有台灣省德基水庫集水區域內國有森林用地出租造林契約
    書。被告等於租約期滿後，仍繼續使用承租之土地。依上開
    契約書第6條第6款乙方（即承租人）不約依給付租金達兩期
    以上者、第8款違反法令使用租賃物者、第10款違反本契約
    之約定者，甲方（即出租人）得終止租約收回林地。被告子
    ○○前積欠84年度之租金新台幣（下同）4,200，被告己○○○、癸○○、壬○○、丁○○、辛○○之被繼承人庚○○
    積欠85至87年度之租金40,630元，乙○○積欠自85至87年度
    之租金共42,916元，原告前以存證信函催告被告繳付，均未
    獲置理。又按山坡地經主管機關依山坡地可利用限度分類標
    準，查定為宜林地者，應實施造林及必要之水土保持處理，
    土地經營人或使用人不得超限限制，山坡地保育利用條例施
    行細則第14條及山坡地土地可利用限度分類標準第2條、山
    坡保育利用條例第16條第1項分別定有明文。系爭國有林地
    均經主管機關林務局編定為山坡宜林地，僅得造林，不得供
    他用途。被告竟違約種植果樹作物，顯係違反法令超限利用
    禁止之規定，依前揭契約第6條第8款之規定，原告得終止租
    約收回林地；又依契約第3條第2項約定，承租人之使用限制
    為：造林樹種，乙方承租之林地限於種植香杉、楓香、台灣
    櫸、扁柏、柳杉、紅檜、赤揚，現有之梨、桃、蘋果株數不
    得增植或補植。被告等於承租後均有另行增植或補植梨、桃
    、蘋果等果樹，依契約第6條第10款之約定，原告亦得終止
    租約，爰以起訴書狀為終止租約之表示。兩造之租約既已終
    止，被告為無權占有系爭林地，爰分別本於租賃物返還請求
    權及所有權返還暨除去防害請求權之規定，請求被告將上開
    土地地上物予以剷除或拆除，並返還土地予原告。又被告等
    占用系爭林地，受有相當於租金之利益，爰依不當得利之法
    律關係，以鄰近已登錄國有土地之申報地價（每平方公尺14
    元）年息百分之10計算，請求被告按年返還相當於不當得利
    之租金。聲明：(1)被告子○○應將坐落台中縣和平鄉大甲溪
    事業區第44林班如附圖所示編號35部分，面積0.2678公頃返
    還原告，並將其地上物拆除。(2)被告己○○○、癸○○、壬○○、丁○○、辛○○應將坐落同上土地如附圖編號假47部
    分土地，面積0.2762公頃返還原告，並將其地上物拆除。(3)
    被告戊○○應將坐落同上土地如附圖編號假31部分土地，面
    積0. 4990公頃，編號假32部分土地，面積0.6098公頃，返
    還原告，並將其地上物拆除。(4)被告乙○○應將坐落同上土
    地如附圖編號假40號部分土地，面積0.6646公頃返還原告，
    並將其地上物拆除。(5)被告子○○應自起訴狀繕本送達翌日
    起至上開土地交還之日止，每年給付原告3,749元。(6)被告
    己○○○、癸○○、壬○○、丁○○、辛○○應自起訴狀繕
    本送達翌日起至上開土地交還原告之日止，每年連帶給付原
    告3,867元。(7)被告戊○○應自起訴狀繕本送達翌日起至上
    開土地交還原告之日止，每年給付原告15,523元。(8)被告乙○○應自起訴狀繕本送達翌日起至上開土地交還原告之日止
    ，每年給付原告9,304元。(9)願供擔保請准宣告假執行。
二、被告答辯：
（一）被告子○○、己○○○、癸○○、壬○○、丁○○、辛○○、戊○○辯稱：
      (1)依系爭契約約定，租金收取是在「林木採伐前」或「果
        實採取時」，依上開標準計算，租金之收取並非定有期
        限。而給付無確定期限者，債務人於債權人得請求給付
        時，經其催告而未為給付，自受催告時起，始負遲延責
        任。本件原告在起訴前並未對被告催繳租金，不得謂被
        告遲延給付租金，且被告嗣於本件審理中均已給付租金
        完畢，故原告以被告遲繳租金二期以上為理由終止契約
        ，並無理由。
      (2)雙方之契約並不禁止被告在承租之土地上種植果樹，且
        大甲林區管理處梨山工作站73年5月14日73甲梨業字第
        0481號函「原租地內果樹可視同造林樹據以辦理」等語
        ，可知被告在承租土地內之種植果樹視同造林樹，並無
        違背法令之情形。又從大甲林區管理處梨山工作站國有
        林副產物分收價金繳款單可知原告計算租金之標準為果
        樹株樹，亦可見原告同意被告在承租之土地上種植果樹
        。
（二）被告乙○○辯稱：
      (1)其承租後僅係於其上果樹死亡後按原株樹補種，否認有
        違約超限使用。
      (2)已數年未實際使用土地，只是原告不肯續租。
（三）均聲明：(1)原告之訴及假執行之聲請均駁回；(2)如受不利
      判決，願供擔保，請准宣告假執行。
三、兩造不爭執之事實：
      (1)台中縣和平鄉大甲溪事業區44林班地為國有土地，原告
        為管理機關。
      (2)被告子○○向原告承租上開土地如測量圖35地號（租約
        記載面積0.25公頃，實測面積0.2678公頃）土地，被告
        黃延彰承租47地號土地（租約記載面積0.25公頃，實測
        面積0.2762公頃），被告戊○○承租31、32地號土地（
        租約記載面積1.12公頃，實測面積分別為0.4990、0.
        6098公頃，合計1.1088公頃），被告乙○○承租40地號
        土地（租約記載0.61公頃，實測面積0.6646公頃），均
        簽有台灣省德基水庫集水區域內國有森林用地出租造林
        契約書。
      (3)被告乙○○於上開40地號上蓋有如測量圖所示Ａ之工寮
        （面積0.0059公頃）一棟、水塔一座；被告戊○○於假
        31、32地號土地上搭設如測量圖所示約300公尺之單軌
        車道及鐵皮工寮一棟；被告子○○於35地號上搭設如測
        量圖所示約200公尺之單軌車道及鐵皮工寮二棟，水塔
        一座；被告黃延彰於47地號上搭設如測量圖所示約300
        公尺之單軌車道。被告等並於承租林地上種植梨、水蜜
        桃、蘋果等果樹。
      (4)被告子○○原積欠84年度之租金4,200元，被告己○○○、癸○○、壬○○、丁○○、辛○○之被繼承人庚○○積欠85至87年度之租金40,630元，乙○○積欠自85至
        87年度之租金42,916元，均已於本件審理中補繳完畢。
四、本件兩造爭執者乃為：(1)原告終止租約有無理由？(2)原告請
    求相當於租金之不當得利，是否有據？金額是否適當？茲審
    酌如下：
（一）原告終止租約請求返還林地為有理由：
    (1)按兩造間所簽訂台灣省德基水庫集水區域內國有森林用地
      出租造林契約書第6條第10款約定，被告違反該契約約定
      者，原告得終止系爭租賃契約收回林地，有前開台灣省德
      基水庫集水區域內國有森林用地出租造林契約書可憑。查
      被告子○○承租系爭林地時，依契約第3條第2款約定造林
      樹種限於種植香杉、楓香、臺灣櫸、扁柏、柳杉、紅檜、
      赤揚，現有之梨20株、蘋果132株數不得增植或補植；庚○○承租系爭林地時，兩造同上約定造林樹種，現有梨40
      株、桃40株、蘋果100株數不得增植或補植；被告戊○○
      承租系爭林地時，亦約定同上之造林樹種，其上現有之蘋
      果350株數不得增植或補植；被告乙○○承租系爭林地時
      ，亦約定同樣造林樹種，其上現有梨13株、蘋果311株數
      不得增植或補植。觀此立約文義，可知原告出租林地目的
      乃在於造林，故而限制承租人應種植合於水土保持之樹種
      ，並於其上現有果樹自然凋零後不得增、補植，以達於全
      面造林之最終目的。惟本院於93年10月27日至現場履勘時
      ，被告等均於所承租之林地上種植果樹，並無其他造林樹
      種，其中被告子○○種植梨、桃共約170株，被告庚○○
      種植水蜜桃及蘋果樹共約200多株，被告戊○○種植水蜜
      桃、梨子約700株，均逾渠等承租時之株數，且被告庚○○、子○○及被告戊○○之親屬黃火順均在場陳稱渠等有
      自行裁種新株等語，有本院93年10月27日勘驗筆錄在卷可
      稽；而被告乙○○於本院審理中亦陳稱渠有在原承租之果
      樹死後補植新株等語，則被告等未依約種植限定樹種，且
      自行增植或補植果樹，均有違反契約第3條約定之情事甚
      明。被告等以渠等承租時系爭林地上已有種植果樹，認種
      植果樹不違反契約約定云云置辯，尚無可採。本件因被告
      違約事證已明，則被告訴訟代理人請求本院調取被告61年
      至84年之國有林副產物分收價金繳款單到院，以證明原告
      以種植果樹核租之事實，本院認無必要，附此敘明。從而
      ，原告依契約第6條第10款之約定，以被告等違反契約之
      約定終止租約收回林地，自屬有據。
    (2)按承租人於租賃關係終止後，應返還租賃物，民法第455
      條著有規定。又所有人對於無權占有或侵奪其所有物者，
      得請求返還之；對於妨害其所有權者，得請求除去之，民
      法第767條第1項亦有明文。而國有財產撥給各地國家機關
      使用者，名義上雖仍為國有，實際上即為使用機關行使所
      有人之權利，故對於是類財產之管理方面，應由管領機關
      起訴或應訴，代國家主張所有權人之權利（最高法院93年
      度台上字第2105號判決參照）。查原告為系爭國有森林用
      地之管理人，而其終止租約為有理由，並以起訴狀繕本送
      達為終止之意思表示，而被告子○○、庚○○、戊○○、
      乙○○分別於92年1月22日、1月24日、1月23日、1月22日
      收受送達，有各該送達證書在卷可稽，則自渠等收受送達
      之時起，契約即已終止。被告等於租約終止後，即無占有
      系爭林地之權；又繼承人自繼承開始，除本法另有規定外
      ，承受被繼承人財產上之一切權利、義務，民法第1148條
      前段定有明文。故原告本於租賃物返還請求權、物上請求
      權、繼承之法律關係，請求被告分別將其等承租土地上搭
      建之地上物除去後，將系爭林地返還原告，為有理由，應
      予准許。
（二）原告請求相當不當得利之租金部分：
    (1)按無法律上之原因而受利益，致他人受損害者，應返還其
      利益，雖有法律上之原因，而其後已不存在者，亦同；而
      耕地地租不得超過地價百分之8，民法第179條、土地法第
      110條分別定有明文。被告於原告終止契約後，占用系爭
      林地已無法律上原因，又無法律上原因占有系爭林地，可
      能獲得相當於租金之利益為社會通常之觀念，最高法院61
      年台上字第1695號判例可資參照。
    (2)被告子○○、己○○○、癸○○、壬○○、丁○○、辛○○、戊○○迄今仍占用系爭林地，為渠等所不爭執；被告
      乙○○則辯稱其自91年後即已無於系爭林地上種植果樹，
      核與本院93年10月27日至現場履勘之情狀相符，然而被告
      乙○○迄今仍未將於其上搭蓋之地上物（工寮及水塔各一
      座）拆除，則該部分難謂無占用原告管理之系爭林地，其
      餘部分，被告乙○○確未使用而受有利益，則原告請求依
      土地實測面積計算不當得利額，尚無可採。而如前所述，
      本件契約應於各該被告收受起訴狀繕本後終止，原告自得
      請求被告返還自翌日起使用土地之相當於租金之利益。惟
      系爭林地為未登錄地，原告請求依系爭林地之鄰地即台中
      縣和平鄉○○段28地號林地之申報地價每平方公尺14元，
      作為系爭林地之申報地價，應屬可採。本院審酌上開土地
      法之規定、被告等使用系爭林地之用途、系爭租約之原租
      金、系爭林地所處之位置與地目等情形，認被告等無權占
      用系爭林地所受之利益以按年以前開申報地價百分之8計
      算為適當。則被告子○○占有使用系爭林地共0.2678公頃
      ，所受利益為每年2,999元（其計算方式為：2678×14×8
      ﹪＝2999，小數點以下四捨五入）。被告庚○○及其繼馭
      人占有使用系爭林地共2762公頃，所受利益為每年3,093
      元（其計算方式為：2762×14×8﹪＝3093，小數點以下
      四捨五入）。被告戊○○占有使用系爭林地共11080 公頃
      ，所受利益為每年12,410元（其計算方式為：11080×14
      ×8﹪＝12410，小數點以下四捨五入）。被告乙○○部分
      ，如前所述，其於系爭林地上尚有如附表Ａ所示之工寮（
      面積0.0059公頃）及水塔一個，然該水塔乃為簡易型架高
      水塔，所占面積非大，地政人員亦未能繪測該水塔所占面
      積，本院認該水塔所占面積對原告使用權益影響不大，爰
      僅就工寮所占面積即0.0059公頃計算給付額。據此計算，
      被告乙○○應給付原告每年66元（其計算方式為：59×14
      ×8﹪＝66，小數點以下四捨五入）。從而，原告請求被
      告子○○自92年1月23日起至交還林地時止，按年返還2,
      999元；被告己○○○、癸○○、壬○○、丁○○、辛○○自92年1月25日起至交還林地時止，按年連帶返還3,093
      元；被告戊○○自92年1月24日起至交還林地時止，按年
      返還12,410元；被告乙○○自92年1月23日起至交還林地
      時止，按年返還66元之不當得利，應屬有據，超過部分即
      不應准許。
五、本件原告勝訴部分，本院命被告子○○，被告己○○○、癸○○、壬○○、丁○○、辛○○，被告乙○○給付之價額均
    未逾50萬元，應依民事訴訟法第389條第1項第5款規定，依
    職權宣告假執行，原告聲請以供擔保為條件之假執行宣告，
    僅係促使本院依職權發動宣告假執行，本院無庸為准駁之諭
    知；又本院就此部分，另依民事訴訟法第392條第2項規定，
    依職權宣告被告得預供擔保而免為假執行。被告戊○○部分
    ，兩造均陳明願供擔保准予宣告假執行及免予假執行，爰酌
    定相當金額分別宣告之。至原告敗訴部分，其假執行之聲請
    因訴之駁回而失所依附，應併駁回。
六、本件事證已臻明確，兩造所為之其他主張，陳述並所提之證
    據，經審酌後，認均與本件之結論無礙，不再一一論述，併
    予敘明。
七、據上論結：本件原告之訴，為一部有理由，一部無理由，爰
    依民事訴訟法第389條第1項第5款、第390條第2項、第392條
    ，第79條，第85條第1項但書、第2項，判決如主文。
中  華      民      國    95    年    8  月   14      日
                       臺灣臺中地方法院民事庭
                           法  官  吳幸芬
右為正本係照原本作成。
如不服本判決，應於判決送達後20日內，向本院提出上訴狀。（
須按他造當事人之人數附繕本）。
中  華      民      國    95    年    8  月   14      日
                            書記官


司法院資訊處製作；財團法人民間司法改革基金會備份。
